【裁判字號】    96,交聲,280
【裁判日期】    970430
【裁判案由】    違反道路交通管理處罰條例聲明異議
【裁判全文】
臺灣桃園地方法院刑事交通事件裁定     96年度交聲字第280號
原處分機關  交通部公路總局新竹區監理所桃園監理站
異  議  人  甲○○
                    國民
上列異議人即受處分人因違反道路交通管理處罰條例案件，對於
交通部公路總局新竹區監理所桃園監理站民國96年5月4日桃監裁
罰字第裁52－DB0000000號、52－DB0000000號違反道路交通管理
事件裁決書所為之處分（原舉發通知單案號：桃園縣政府警察局
桃警局交字第52－DB0000000號、52－DB0000000號）聲明異議，
本院裁定如下：
    主    文
原處分關於闖紅燈處罰部分（即交通部公路總局新竹區監理所桃
監裁罰字第裁52－DB0000000 號裁決書處分）撤銷。
前項撤銷部分，甲○○汽車駕駛人，駕駛汽車不遵守道路交通號
誌、標線之指示，處罰鍰新臺幣玖佰元。
其餘異議駁回。
    理    由
一、聲明異議意旨（略以）：異議人於民國九十六年三月二十三
    日駕駛車號L8－0646自用小客車行經文中路及國豐十街口停
    等紅燈，經異議人確定綠燈後才慢速行駛，並非如員警所稱
    紅燈時慢速穿越路口，且當異議人見值勤員警以橙色交通指
    揮棒示意本人受檢時，亦非常配合開車至員警方向處澄清說
    明，並有出示行駕照欲受檢之實，且有停下車與員警交談說
    明，然因當時交通情形及異議人車況，無法立即停妥車輛，
    絕無不服稽查取締而逃逸之事，異議人不服原處分機關以闖
    紅燈及拒絕停車接受稽查而逃逸之違規事實所為之裁罰，爰
    具狀聲明異議等語。
二、按汽車駕駛人，行經有燈光號誌管制之交岔路口闖紅燈者，
    處新臺幣（下同）一千八百元以上五千四百元以下罰鍰；汽
    車駕駛人，駕駛汽車有違反本條例之行為，經交通勤務警察
    或依法令執行交通稽查任務人員制止時，不聽制止或拒絕停
    車接受稽查而逃逸者，除按各該條規定處罰外，處三千元以
    上六千元以下罰鍰，道路交通管理處罰條例第五十三條第一
    項、第六十條第一項分別定有明文。
三、次按法院受理交通事件，準用刑事訴訟法之規定；其處理辦
    法，由司法院會同行政院定之。道路交通管理處罰條例第八
    十九條定有明文。又按聲明異議案件之處理，除準用刑事訴
    訟法有關規定外，依道路交通案件處理辦法之規定處理之。
    司法院行政院九十三年十二月二十二日會同修正發布，並於
    同日生效之「道路交通案件處理辦法」第四條第一項定有明
    文。此乃因為對於交通違規的裁決處分雖為行政處分性質，
    惟考量受處分人基於憲法第八條之正當法律程序原則，以及
    憲法第十六條之訴訟基本權等憲法保障，以及遷就過去（民
    國八十九年七月一日以前）行政訴訟之制度，立法機關基於
    此類行政處分所受影響之權益性質、事件發生之頻率及其終
    局裁判之急迫性，以及受理爭訟案件機關之負荷能力等因素
    之考量，進而兼顧案件之特性及既有訴訟制度之功能而為設
    計（參見司法院大法官議決釋字第四一八號解釋理由書）。
    立法者顯有將此類交通違規事件，視為輕度之犯罪行為，而
    僅處以行政罰之效果，是最高法院七十六年台上字第四九八
    六號判例所稱：「認定犯罪事實所憑之證據，雖不以直接證
    據為限，間接證據亦包括在內，然而無論直接證據或間接證
    據，其為訴訟上之證明，須於通常一般之人均不致有所懷疑
    ，而得確信其為真實之程度者，始得據為有罪之認定，倘其
    證明尚未達到此一程度，而有合理之懷疑存在而無從使事實
    審法院得有罪之確信時，即應由法院為諭知被告無罪之判決
    」之刑事訴訟法上基本原則，即所謂「罪疑唯輕」原則（對
    被告有罪之事實如有任何之「合理懷疑」，即應採取有利被
    告之解釋，或為被告無罪之判決），於法院審理行為人違反
    道路交通管理處罰條例案件時，自有其適用，亦即法院審理
    行為人違反道路交通管理處罰條例案件，踐行調查證據發見
    真實之程序，對於原處分機關所據以認定行為人違規之事實
    及證據，如仍存有合理之懷疑，無法達於確信受處分人有違
    反道路交通管理處罰條例之事實時，即應依前述「罪疑唯輕
    」、「有疑唯利被告原則」之證據法則，就有疑問之部分，
    作對受處分人有利之解釋及認定。惟須強調者，此類異議係
    就違反道路交通管理處罰條例所受之行政處分而發，其仍應
    為行政訴訟性質，前述立法及大法官議決之解釋，係遷就過
    去行政訴訟制度之便宜措施，於八十九年七月一日以後，此
    類對於行政處分不服之事件宜劃歸於行政訴訟制度，依一般
    訴願及行政訴訟之途逕解決，方為妥適之道。否則就本質為
    行政爭訟之案件，立法上卻強為準用刑事訴訟法之規定，首
    先遇到之難題即「被告」究為何人之認定？係違規之行為人
    ，抑或處分機關之行政機關，如係違規之行為人為所謂「被
    告」，則此類案件因欠缺「原告」，而有架空刑事訴訟基本
    之控訴原則之虞，如係以處分機關為「被告」，則受無罪推
    定原則保障者竟變為處罰之行政機關，豈不荒謬。又如以違
    規之行為人為「被告」，則準用刑事訴訟法上偏重「被告」
    （違規之行為人）之證據法則後，顯對於他造當事人之行政
    機關產生極為不利之結果，而有害行政效能，換言之，為行
    政罰對象之人民，是否仍應受與刑事被告相同之保障，進而
    亦勢將影響包括行政處分存續力等推定合法等原則，均遭架
    空而無法落實之窘境。似此等法制上適用或準用之矛盾及衝
    突現象，均係道路交通管理處罰條例第八十九條規定準用刑
    事訴訟法之難題。惟本條尚未修正前，仍屬有效法律，在無
    其他特別規定優先適用下，本院則仍應遵守，而將前述有疑
    唯利被告等原則，適用於違規之行為人即受處分人，合先敘
    明。
四、另按汽車駕駛人之行為有左列情形之一，當場不能或不宜攔
    截製單舉發者，得對汽車所有人逕行舉發處罰：（一）闖紅
    燈或平交道。（二）搶越行人穿越道。（三）違規停車而駕
    駛人不在場。（四）不服指揮稽查而逃逸，或聞消防車、救
    護車、警備車、工程救險車之警號不立即避讓。（五）違規
    停車或搶越行人穿越道，經各級學校交通服務隊現場導護人
    員簽證檢舉。（六）行經設有收費站、地磅之道路，不依規
    定停車繳費或過磅（七）經以科學儀器取得證據資料證明其
    行為違規。逕行舉發，應記明車輛牌照號碼、車型等可資辨
    明之資料，以汽車所有人為被通知人製單舉發。九十一年九
    月一日生效，於九十四年十二月二十八日修正，九十五年七
    月一日生效之道路交通管理處罰條例第七條之二第一、四項
    分別定有明文。實則九十一年九月一日本條項生效前，交通
    部及內政部即依據本條例第九十二條第三項之授權規定，制
    定發布「違反道路交通管理事件統一裁罰標準及處理細則」
    （九十一年八月三十日修正並更名為「違反道路交通管理事
    件統一裁罰基準及處理細則」）（以下簡稱「裁處細則」）
    ，該裁處細則第二十三條即針對得逕行舉發之事由明定：「
    汽車違反道路交通管理事件有下列情形之一，當場不能或不
    宜攔截製單舉發者，得逕行舉發之：一、闖紅燈或平交道。
    二、搶越行人穿越道。三、違規停車而駕駛人不在場。四、
    不服指揮稽查而逃逸或聞消防車、救護車、警備車、工程救
    險車之警號不立即避讓者。五、以科學儀器取得違規證據資
    料，足資認定其違規事實者。六、各級學校交通服務隊，檢
    舉違規停車或行近行人穿越道時，不暫停讓行人優先通過之
    車輛，經現場導護人員簽證者（第一項）。前項逕行舉發，
    應記明車輛牌照號碼、車型等可資辨明之資料，查明汽車所
    有人姓名或名稱、住址，並以該汽車所有人為被通知人製單
    舉發之（第二項）」。本院以為，此等「逕行舉發」事由之
    規定，因為非當場舉發，原則上受舉發之違規者無從當場得
    知違規事由及情狀，且因舉發之警察機關無從給予受舉發之
    人民陳述意見之機會，係對於人民基本權之限制及侵害，實
    有必要限縮，使限於重大且急迫性之違規事由，且因係對於
    人民訴願、訴訟基本權重大之侵害，形式上並應遵守憲法法
    律保留原則（國會保留）之要求，不宜透過概括授權之方式
    ，由行政機關制定之，是前述裁處細則第二十三條之規定即
    有違法、違憲之虞。立法者於九十一年七月三日增訂本條例
    第七條之二（九十四年十二月二十八日再次修正為現行條文
    ），將前述裁處細則第二十三條之內容修正移列，內政部及
    交通部進而將前述裁處細則第二十三條之規定，於九十一年
    八月三十日配合刪除，想係基於前述法律保留原則之考量，
    值得贊揚。又既然「當場舉發」始為常態之舉發程序，則非
    常態之「逕行舉發」事由，解釋即應限於前述道路交通管理
    處罰條例第七條之二第一項明定之事由為限，舉發機關並應
    遵守同條第四項所定之應記明車輛牌照號碼、車型等可資辨
    明之資料，以汽車所有人為被通知人製單舉發之。尤有甚者
    ，此等逕行舉發之事由，因為剝奪當事人事前陳述意見之機
    會，自應有更為精確之證據，以及符合更大之公益需求，該
    條第一項第一至七款所以列舉限於特定違規事由，始得逕行
    舉發，至於列舉事由及以外之其他違規行為，同條項第七款
    即明定舉發機關應提出「經以科學儀器取得證據資料者」之
    證據，換言之，如舉發機關提不出「以科學儀器取得之證據
    資料」以證其所舉發之其他違規行為，自不得僅憑舉發員警
    之片面說詞為證據，以保障舉發機關可能故意濫用本條項，
    或係因誤記、錯記所導致之可能違誤舉發行為。
五、查本件異議人分別遭舉發違規者有二，分別為「行經有燈光
    號誌管制之交岔路口闖紅燈」及「拒絕停車接受稽查而逃逸
    」。二者固分屬道路交通管理處罰條例第七條之二第一項第
    一款及第四款前段之法定列舉事由，容許舉發之警察機關以
    「逕行舉發」之方式舉發，惟本院以為，原則上仍須提出同
    條項第七款所要求之「以科學儀器取得」之證據資料（包括
    足以證明為現場拍攝之相片），以供本院判斷。蓋本條項所
    謂「當場不能或不宜」，應係指「客觀上」有當場不能或不
    宜舉發之情，例如發生在員警眼前「稍縱即逝」之闖紅燈或
    拒絕停車接受稽查而逃逸等嚴重違規行為，根本「不及」攔
    查，或攔查反造成更具交通危害之情，或即使得花費時日追
    逐攔停，惟相較違規態樣，顯不符經濟效益及成本等「不宜
    」攔查情事，尚不應放寬至得委由舉發員警「主觀上自認」
    不能或不宜舉發之判斷。蓋準用刑事訴訟程序及證據法則，
    即令承認舉發警員於此類交通違規案件中具有「證人」之適
    格性，衡情自無可能期待該員警自行承認其舉發錯誤或有不
    當，是除客觀上不可能外（例如於執行其他勤務時，適巧發
    生於眼前之「稍縱即逝」之違規行為，或本質上即屬突發狀
    況不及防備及蒐證之拒絕停車接受稽查而逃逸之行為），否
    則舉發或原處分機關，仍應提出其他證據以實其說，始為適
    當。又值勤員警或因職務特性所需，或因內部管考績效考評
    等因素，於取締交通違規事件上，立場上本難謂超然中立，
    甚至於舉發違規時，已處於與違規行為人有利害關係之對立
    狀態，審判實務上，於異議人及舉發違規之員警各執一詞時
    ，且均言之成理而有合理懷疑時，自不能以舉發員警與異議
    人「素不相識，並無仇怨、嫌隙，當不致誣陷異議人而有浮
    濫舉發之理」，即遽認舉發員警所言較為可信，毋寧，舉發
    員警係立於欲處罰人民之行政機關立場，自應提出更多於、
    優於異議人證明方法之證據，方符行政訴訟（或準用刑事訴
    訟）舉證責任之分配原則。
六、訊據異議人堅決否認有闖紅燈違規行為，也矢口否認有拒絕
    停車接受稽查而逃逸之違規行為，辯稱（略以）：當時我並
    沒有闖紅燈，待綠燈時我慢速啟動，警員叫我過去，等我從
    內側車道靠向外側車道停下來向他們說明我沒有闖紅燈時，
    後面來車越來越多，我的車子擋住後面來車，只好順著車流
    往巷內開，待我開回現場後，警員就不在了，當時我還有出
    示行照及駕照，蘇警員有看到云云。惟訊據證人即製發舉發
    通知單之警員乙○○結證稱（略以）：當時我們在取締闖紅
    燈的勤務，該處兩個路口很接近，異議人停在第一個路口，
    路口是紅燈，我們在第二個路口後取締，該路口為綠燈，我
    們看見她的車緩緩越過紅燈，當時只有她一台車行駛，其他
    車輛都在停等紅燈，我們請她從內側車道開到外側車道旁出
    示行照、駕照，但因第一個路口變成綠燈，車流量大，我請
    她停到前面萊爾富的前面空地，她卻又轉進入巷子開走等語
    。本件異議人及證人（即舉發員警）各執一詞，而警員又無
    法提出足以佐證其所言屬實之其他證據，自不能謂警察之證
    言絕對優於遭警舉發違規者之陳述可信。惟仍應以違規者所
    述足令本院生合理懷疑，及舉發員警並無明顯違法不當之動
    機及行為，以為前提。經查本件經舉發之違規行為及作成之
    處分，分別係違反本條例第五十三條第一項禁止闖紅燈之行
    為，裁罰新臺幣二千七百元（即交通部公路總局新竹區監理
    所桃監裁罰字第裁52－DB 0000000號裁決書處分，以下稱Ａ
    處分），及違反同條例第六十條第一項，有拒絕停車接受稽
    查而逃逸之違規行為（即交通部公路總局新竹區監理所桃
    監裁罰字第裁52－DB0000 000號裁決書處分，以下稱Ｂ處分
    ），以下分述之：
  (一)關於Ａ處分（違規闖紅燈之行為）：
    訊據證人即舉發警員乙○○不否認當日係與同事蘇偉傑共同
    執行取締闖紅燈勤務，而站在文中路與國豐十街口，監看路
    口兩支號誌及汽車之情。亦即本件並非執行其他勤務，適巧
    遇見異議人闖紅燈，而有不及拍照或攝影存證之情，反之，
    警員既「好整以暇」停留於執勤位置，「監視」系爭路口汽
    車有無闖紅燈之違規行為，自更有充分時間得以拍照或攝影
    等方式取得證據，惟本件證人自承並無相片或錄影光碟等科
    學儀器取得之資料，足以佐證其證詞，是如異議人得提出合
    理懷疑其無違規之情，此舉證爙的不利益自應由（舉發及）
    處罰機關所承擔。經查異議人一再辯稱其係綠燈緩慢起步云
    云，惟果係如此，則異議人不可能於警察要求向前，而自內
    側車道行至警察要求之外側車道時，竟不為其他同樣應起步
    前駛之汽車所阻，是異議人此處所辯尚不可採，足認當時應
    係紅燈而非綠燈號誌。惟據證人乙○○證稱，因下一個路口
    處為綠燈，異議人之汽車於前路口稍微等一下紅燈後，即有
    緩慢前進之動作，經其與蘇偉傑示意異議人向前行駛等語。
    是異議人見紅燈時，並非以高速或正常速度向前行駛，毋寧
    係緩慢前行時，遭警查覺，此與一般闖紅燈之汽車，多係快
    速行駛通過，或至少亦係正常行車速度者，容有不同。因而
    異議人見紅燈的「緩慢前行」動作，合理懷疑係異議人突遇
    紅燈而來不及於停等線前煞車，或其本欲闖越紅燈，惟見下
    個路口有警察而及時煞停，始有「緩慢前行」致部分車身越
    過停止線，而為警誤會已有闖紅燈之舉，此經本院訊據證人
    乙○○，其不否認有此可能等語，更足證之。基於「有疑唯
    利被告（違規人）原則」，異議人辯稱其並無闖越紅燈之行
    為，尚有合理懷疑可信，惟其汽車車身已超過停止線，亦堪
    認定。依道路交通管理處罰條例第六十條第二項第三款之規
    定，行車不遵守道路交通標誌、標線、號誌之指示者，處新
    臺幣九百元以上一千八百元以下罰鍰。又標線型態以實線或
    虛線標繪於路面或緣石上，用以管制交通者之線條者，設於
    路口之「白實線」，係作為停止線，用以指示行使車輛停止
    之界線，車輛停止時，其前懸，甚且部分車身，自不得伸越
    該線。是異議人依上述規定遇該路口號誌為紅燈時，應即停
    止於停止線標以內，異議人車輛之部分車身既顯已伸越停止
    線，顯有未遵守道路邊線之指示，堪認有異議人有「不遵守
    號誌、標線指示」之違規情事。
  (二)關於Ｂ處分（拒絕停車接受稽查而逃逸之行為）：
    按所謂「拒絕停車接受稽查而逃逸」之要件，雖難謂屬不確
    定法律概念，惟其具有高度之經驗及價值判斷，當無疑問。
    是主管機關內政部警政署於七十年七月十三日發布警署交字
    第一九四一八號函釋關於此要件事實認定及裁量規則，認為
    須經攔停稽查而有下列情事之一者，始屬之：一、拒絕查驗
    駕照、行照或其他足資稽查之文件者；二、拒絕停靠路邊接
    受稽查者；三、以消極行為不服從稽查者；四、經以警報器
    、喊話器呼叫靠邊停車而不靠邊停車接受稽查取締或逃逸者
    。本院認為適當，而援之以參考標準。經查異議人上述所辯
    因其欲靠路邊之際，其後來車越來越多，因已擋住後面來車
    ，只好順著車流往前方巷內開等語，經核為證人所不否認，
    堪認可信。惟異議人另辯稱，待其繞一圈開回現場後，警員
    已不在場，且當時其尚有出示行照、駕照，現場的蘇警員有
    看到云云。異議人為證明其有開回現場，祇是時候稍慢，而
    於申訴程序即另辯稱，因為車子行進巷子後，適逢後輪漏氣
    ，所以無法開快，待慢慢開回現場後，警員已不在該路口云
    云，並提出該部汽車更換輪胎鋁圈之收據影本一件為證。惟
    查訊據證人乙○○先證稱（略以）：蘇（偉傑）警員可能有
    看過異議人之駕、行照，後又稱不知道蘇警員有無看到等語
    ，足見是否出示、駕行照之事實不明，且即令有出示證件，
    惟據證人乙○○另證稱（略以）：「對於本件印象很深，因
    為很少有民眾竟敢不聽指示，逕行開走。當時因後方車流量
    大，我請異議人將車開至前面『萊爾富』便利超商，異議人
    卻右轉進入巷內開走，未再回到現場，異議人並無試圖要向
    我出示證件，反係異議人在其我身後開走，我回頭記下車號
    ，並詢問蘇警員有無看見車號。而當時巷口前之『萊爾富』
    便利超商並無車子開出來，致異議人不方便停車之情，異議
    人亦無向蘇警員示意要先繞進巷子再回現場」等語。是足認
    異議人經警要求於路邊停車受檢，而當時雖有後方來車致無
    法迅至路旁停車，惟其仍可依證人指示，靠右前行至前方不
    遠處的便利超商前空地停車受檢，豈料異議人竟轉進巷內，
    並未回到現場，堪認屬實。又即使有無法在便利商店前停車
    之情，當甫轉入巷內時，亦應及時停車回到現場受檢，異議
    人卻逕離開現場，顯難自圓其說。至於異議人辯稱其有於稍
    後回到現場，係因後車輪漏氣導致車行速度較慢云云。經本
    院檢視異議人所提出之「愛買及吉安汽車專業服務工房」收
    據，發現該汽車進廠時間為「九十六年四月七日」，且係更
    換四只輪胎鋁圈，難直接證明係修補或更換輪胎，而本件違
    規時間為「九十六年三月二十三日」，相距有兩個星期之久
    ，更難證明兩星期前之事，又如確有漏氣情事，異議人自述
    其每日上下班需開車行經該處，焉有兩星期之久均不修理之
    理。是異議人所提出之書證，更足證異議人所辯不足採信。
    綜上所述，異議人主觀上仍有逃逸接受稽查之意圖，應堪認
    定。
七、綜上所述，原處分機關裁處異議人即受處分人有前述違反道
    路交通管理處罰條例之違規事實並處罰，然就異議人闖紅燈
    及尚難憑現有之證據證明之，已如上述，是本院認此部分異
    議為有理由，自應由本院將原處分撤銷，惟異議人仍有「不
    遵守標誌、標線號誌指示」之違規事實，就異議人上開違規
    行為，依道路交通管理處罰條例第六十條第二項第三款、違
    反道路交通管理事件統一裁罰基準表之規定，自為裁定如主
    文第二項所示。至異議人仍有「拒絕停車接受稽查而逃逸」
    之違規行為，此部分異議無理由，應予駁回。
八、爰依道路交通管理處罰條例第八十七條第二項、第八十八條
    、第八十九條，九十三年十二月二十二日司法院行政院會同
    修正發布之道路交通案件處理辦法第十九條、第二十條前段
    ，裁定如主
中    華    民    國    97    年     4    月    30    日
                        臺灣桃園地方法院交通法庭
                            法  官  錢  建  榮
以上正本證明與原本無異。
如不服本裁定，應於裁定送達後5 日內向本院提出抗告狀。
                            書記官  李  玉  華
中    華    民    國    97    年    5     月    6     日


司法院資訊處製作；財團法人民間司法改革基金會備份。
